【裁判字號】    99,判,1007
【裁判日期】    990930
【裁判案由】    環境影響評估法
【裁判全文】
最  高  行  政  法  院  判  決
                                      99年度判字第1007號
上  訴  人  新竹市政府
代  表  人  甲○○
訴訟代理人  顏光嵐  律師
被 上訴 人  行政院環境保護署
代  表  人  乙○○
上列當事人間環境影響評估法事件，上訴人對於中華民國97年12
月24日臺北高等行政法院97年度訴字第1812號判決，提起上訴，
本院判決如下：
    主  文
上訴駁回。
上訴審訴訟費用由上訴人負擔。
    理  由
一、上訴人辦理該市客雅污水處理廠用地暨填築海埔地開發計畫
    工程（下稱系爭開發計畫）環境影響說明書，前經被上訴人
    審查有條件通過，並以民國90年7月19日環署綜字第00453
    14號公告審查結論。其後被上訴人以92年4月8日環署綜字第
    0920024696號函同意備查上訴人所請，將系爭開發計畫名稱
    更改為新竹市客雅水資源回收中心用地暨填築海埔地開發計
    畫工程。嗣被上訴人於96年6月20日派員前往進行環境影響
    評估現地監督作業，發現系爭開發計畫已施工完成之堤頂寬
    度為6公尺，與系爭開發計畫環境影響說明書（定稿本）第
    5至7頁記載堤頂寬度為10公尺之規劃方式不符，違反環境影
    響評估法（下稱環評法）第17條規定，乃依同法第23條第1
    項第1款規定，以96年10月2日環署督字第0960074151號函附
    同號裁處書處上訴人罰鍰新臺幣（下同）30萬元，並限期於
    96年12月30日前改善完成（下稱原處分）。上訴人不服，遂
    循序提起本件行政訴訟。
二、上訴人於原審起訴意旨略謂：上訴人鑑於整體營造需求、降
    低環境衝擊，復為調和海岸保護區之自然景觀及生態維護機
    能……等諸多考量，遂設計變更系爭開發計畫之堤頂寬度，
    向被上訴人申請核准變更系爭說明書內容並經被上訴人核准
    在案，詳言之，上訴人係採分階段施工方法，先予施作無爭
    議之6公尺堤面部分，其餘4公尺部分則暫予施作成階梯式漿
    砌塊台、觀景階梯配置設施，合計仍如原說明書所載10公尺
    之規劃方式而無縮減，若被上訴人就4公尺爭議部分不予核
    准，則仍依原定計畫施作，系爭開發計畫確依環評法第17條
    規定變更堤頂寬度之執行與施作，並兼顧施工進度與環境保
    護，其於訴願程序之主張並無矛盾，詎被上訴人派員查看發
    現已施作完成之堤頂寬度僅6公尺，與系爭說明書內容不符
    ，卻未查明真相，逕認上訴人有違背法令情事，實與環評法
    第17條規定不符，況該變更部分後經被上訴人同意核准變更
    在案，更難謂上訴人有何違法，故原處分實非適法。為此請
    判決將原處分及訴願決定均撤銷等語。
三、被上訴人則以：系爭環境影響說明書前經被上訴人審查有條
    件通過，並於90年7月19日公告審查結論。系爭開發計畫自
    94年12月2日開始整地施工後，上訴人雖於95年11月間函送
    本開發案「變更內容對照表」至被上訴人審查，被上訴人業
    已以95年12月8日環署綜字第0950098043號函送會議紀錄在
    案，會議中曾質疑變更部分，並要求上訴人補充、修正後再
    予送審，詎上訴人無視法令及會議決議，經率爾違法施工；
    俟被上訴人96年6月20日執行環境影響評估監督時，發現上
    訴人未依系爭環境影響說明書第5至7頁之規劃方式施工，所
    修築施工完成之堤頂寬度僅有6公尺，且依現場照片顯示，
    填海築堤造地之堤防工程已完成圍堰並進行抽砂填海工程，
    完成樣式即為堤頂寬度6公尺之堤面及寬度4公尺之階梯式漿
    砌塊石，上訴人唯恐受罰，始於同年7月16日函送系爭開發
    計畫環境影響說明書「變更內容對照表（第一次修正本）」
    供複審，然上訴人未依說明書所載內容執行之違法事證實屬
    明確。又上訴人雖稱系爭工程具可逆性，然依變更內容對照
    表所示，變更後堤頂寬度之設計均與原環境影響說明書之堤
    防設計不同，嗣後若再予修補、變更4公尺階梯式漿砌塊石
    及景觀階梯作為堤防結構，其安全性亦誠值堪虞；縱事後經
    被上訴人勉予同意，然仍不影響上訴人之違法事由等語，資
    為抗辯。
四、原審斟酌全辯論意旨及調查證據結果，係以：(一)上訴人辦理
    系爭開發計畫環境影響說明書，前經被上訴人審查有條件通
    過，並以90年7月19日環署綜字第0045314號公告審查結論
    。其環境影響說明書（定稿本）第5至7頁記載：「堤防工程
    計畫及附圖2-1西面海堤標準斷面圖記載，西面海堤堤防斷
    面採用承載斷面較大之斜面堤，堤頂設計足夠寬度10公尺，
    除可作為將來堤防維修之施工道路外，平時亦可規劃為民眾
    至海濱親水、賞景之散步步道，堤頂兩側設計護欄加強阻擋
    越波效果及保護人車安全」等語，此有該環境影響說明書（
    定稿本）摘頁附卷可稽。惟經被上訴人於96年6月20日派員
    進行環境影響評估現地監督作業，發現上訴人並未依前開環
    境影響說明書（定稿本）第5至7頁所載堤頂寬度為10公尺之
    規劃方式施工，而係堤面6公尺，及堤面下方4公尺之階梯式
    漿砌塊石。是系爭工程完工後之現狀，確與環境影響說明書
    記載者不同，堪予認定。(二)上訴人雖稱：上訴人業已申請變
    更堤頂之寬度，將10公尺減為6公尺，被上訴人事後並已准
    許，只是在原處分作成時，原證五之函文尚未核准而已等語
    。惟查：1.本件系爭環境影響說明書係90年7月19日公告審
    查結論，上訴人於92年4月8日向被上訴人申請變更環說書名
    稱，並於95年11月提出有關變更堤防設計環境影響差異分析
    送被上訴人審查，目的即在變更堤頂之寬度，將10公尺減為
    6公尺，被上訴人於95年11月24日組成專案小組審查，會議
    中環評委員及專家學者亦質疑上訴人「為何堤頂設計寬度由
    10公尺改為6公尺…是否有作差異風險分析？…」，該會議
    結論為「請開發單位依有關委員、專家學者及相關機關所提
    意見補充、修正後，送本專案小組再審」。惟上訴人於補充
    資料再為審查前，即逕自施工變更寬度，且已施工完成，經
    被上訴人於96年6月20日執行監督時發現上情，上訴人始於
    96年7月16日補送系爭開發計畫環境影響說明書「變更內容
    對照表（第一次修正本）」供複審。被上訴人於96年8月20
    日進行第二次專案小組繼續審查，委員仍質疑有安全問題，
    乃要求上訴人再補充資料，上訴人未為補充，被上訴人乃於
    96年10月2日進行裁處，上訴人因被上訴人之裁處，於96年
    11月27日再為補充資料，被上訴人始於1月2日審查通過，並
    於97年2月18日函知上訴人。足見上訴人未依系爭開發計畫
    環境影響說明書施工在先，被上訴人核准變更，係在上訴人
    變更堤頂寬度為6公尺完工之後，亦堪認定。2.系爭開發計
    畫之「變更內容對照表」被上訴人未審查通過前，依法上訴
    人仍應依系爭開發計畫審查通過之系爭環境影響說明書內容
    及審查結論切實執行，被上訴人未完成審查前，不得變更原
    申請內容，為法所明訂，上訴人經審查通過即先行變更施作
    ，所訴自不足取。(三)上訴人又稱：上訴人基於多層考量，乃
    於不違背系爭環境影響說明書之情形下，採取分階段施工方
    法，即先施作上開堤頂工程未具爭議之6公尺堤面部分，其
    餘4公尺部分則暫不予施作，且本案堤項工程具可逆性，若
    變更內容申請未獲同意，將遵照原環境影響說明書內容執行
    云云。惟查：1.被上訴人於96年6月20日執行環境影響評估
    現地監督作業時，發現系爭開發計畫已完成堤防工程，即施
    作完成6公尺堤頂寬度及4公尺階梯式漿砌塊石，與系爭環境
    影響說明書第5至7頁及附圖2-1堤頂寬度10公尺之內容不符
    。另上訴人於本院準備程序亦陳稱：堤頂工程已完工，完工
    現狀即為堤面6公尺，及4公尺階梯式漿砌塊石等語。足見並
    非分階段施工，上訴人未依系爭環境影響說明書所載內容切
    實執行，至為明確。2.復依現場完工照片顯示，填海築堤造
    地之堤防工程已完成圍堰並進行抽砂填海工程，完成樣式即
    為堤頂寬度6公尺之堤面及寬度4公尺之階梯式漿砌塊石。倘
    若被上訴人未予同意變更，上訴人豈不需將已回填砂石挖除
    ，及將4公尺之階梯式漿砌塊石打除重新施作？且依上訴人
    所提供之變更內容對照表，其變更後之堤頂寬度設計，無論
    堤防坡度、堤防高度及工程材料等皆與原環境影響說明書之
    堤防設計不同，上訴人先行施作6公尺堤頂寬度之堤防，再
    施作2公尺階梯式漿砌塊石及2公尺景觀階梯，以此階梯式漿
    砌塊石及景觀階梯作為堤防結構，自有安全上之疑慮。按堤
    防安全關係人民生命、財產及國家環境資源之永續利用，豈
    可僅顧及工程進度而忽略工程品質及環境保護，即使須變更
    工程計畫，仍應遵循相關主管機關之法令規定辦理及執行。
    是上訴人此部分所訴，亦不足採等由，乃駁回上訴人在原審
    之訴。
五、本院經核原判決駁回上訴人之訴，並無違誤，再論斷如下：
（一）按「已通過之環境影響說明書或評估書，非經主管機關及
      目的事業主管機關核准，不得變更原申請內容。」「開發
      單位應依環境影響說明書、評估書所載之內容及審查結論
      ，切實執行。」「有下列情形之一，處新臺幣30萬元以上
      150萬元以下罰鍰，並限期改善；屆期仍未改善者，得按
      日連續處罰：一違反第7條第3項、第16條之1或第17條之
      規定者。」環評法第16條第1項、第17條及第23條第1項第
      1款分別定有明文。經查：上訴人辦理系爭開發計畫環境
      影響說明書，前經被上訴人審查有條件通過，並於90年7
      月19日公告審查結論。其環境影響說明書（定稿本）第5
      至7頁三(一)1.記載：「堤防工程計畫及附圖2-1西面海堤標
      準斷面圖記載，西面海堤堤防斷面採用承載斷面較大之斜
      面堤，堤頂設計足夠寬度10公尺，除可作為將來堤防維修
      之施工道路外，平時亦可規劃為民眾至海濱親水、賞景之
      散步步道，堤頂兩側設計護欄加強阻擋越波效果及保護人
      車安全」等語，為原審依法所認定之事實。然被上訴人於
      96年6月20日派員進行環境影響評估現地監督作業，發現
      上訴人並未依前開環境影響說明書（定稿本）第5至7頁所
      載堤頂寬度為10公尺之規劃方式施工，而係堤面6公尺，
      及堤面下方4公尺之階梯式漿砌塊石，有被上訴人96年6月
      20日現地監督紀錄表等影本及現場照片附被上訴人卷可稽
      ，此部分事實並為上訴人所不爭執；從而，被上訴人認上
      訴人係違反環評法第17條規定，乃依同法第23條第1項第1
      款規定，處上訴人罰鍰30萬元，並限期於96年12月30日前
      改善完成，經核並無不合。
（二）另查，原審判決已就被上訴人核准變更，係在上訴人變更
      堤頂寬度為6公尺完工之後，上訴人未依系爭開發計畫環
      境影響說明書施工等情，詳為論述，經核並無違誤；再者
      ，上訴人另主張其乃於不違背系爭環境影響說明書之情形
      下，採取分階段施工方法，即先施作上開堤頂工程未具爭
      議之6公尺堤面部分，其餘4公尺部分則暫不予施作，且本
      案堤頂工程具可逆性，若變更內容申請未獲同意，將遵照
      原環境影響說明書內容執行云云；原審判決亦就上訴人於
      原審準備程序陳述，認定系爭工程並非分階段施工；且若
      依上訴人所提供之變更內容對照表，其變更後之堤頂寬度
      設計，無論堤防坡度、堤防高度及工程材料等皆與原環境
      影響說明書之堤防設計不同，上訴人先行施作6公尺堤頂
      寬度之堤防，再施作2公尺階梯式漿砌塊石及2公尺景觀階
      梯，以此階梯式漿砌塊石及景觀階梯作為堤防結構，自有
      安全上之疑慮等情，論述甚詳，經核無違經驗法則。從而
      ，上訴意旨再以：系爭環境影響說明書並未規範系爭開發
      計畫之施作方式，自得視實際狀況決定採取分段施工方式
      為之，上訴人僅先行施作6公尺堤頂部分，俟被上訴人同
      意變更系爭說明書後，再行施作其餘4公尺部分；詎原審
      法院無視於此，竟謂上訴人已完成堤頂寬度6公尺之堤面
      及寬度4公尺之階梯式漿砌塊石，並據此認上訴人並非分
      階段施工，不僅混淆事實，復未慮及環評法之立法意旨云
      云，殊無足採。
（三）綜上所述，原審就本件相關爭點已詳為審酌並於理由內詳
      為說明，就上訴人主張各點予以詳述其不可採之理由，上
      訴論旨再予爭執，核屬其法律見解之歧異，要難謂原判決
      有違背法令之情形。原審判決以原處分及訴願決定均無違
      誤，因將其均予維持，駁回上訴人之訴，核無違誤，上訴
      論旨，仍執前詞，指摘原判決違背法令，求予廢棄，難認
      有理由，應予駁回。
六、據上論結，本件上訴為無理由，爰依行政訴訟法第255條第1
    項、第98條第1項前段，判決如主文。
中    華    民    國    99    年    9     月    30    日
                    最高行政法院第六庭
                        審判長法官  吳  明  鴻
                              法官  林  茂  權
                              法官  侯  東  昇
                              法官  黃  秋  鴻
                              法官  陳  國  成

以  上  正  本  證  明  與  原  本  無  異
中    華    民    國    99    年    10    月    1     日
                              書記官  吳  玫  瑩

司法院資訊處製作；財團法人民間司法改革基金會備份。
